【裁判字號】    92,台上,3332
【裁判日期】    920619
【裁判案由】    貪污等罪
【裁判全文】
最高法院刑事判決                              九十二年度台上字第三三三二號
    上  訴  人  台灣高等法院台中分院檢察署檢察官
    被      告  丙○○
                乙○○
                        現居台.
                甲○○
右上訴人因被告等貪污等罪案件，不服台灣高等法院台中分院中華民國九十一年三月
十三日第二審更審判決（九十年度重上更(四)字第六七號，起訴案號：台灣台中地方法
院檢察署八十年度偵字第四七五八、五三六八、六六九一、一０三五一號），提起上
訴，本院判決如左：
    主  文
原判決撤銷，發回台灣高等法院台中分院。
    理  由
本件原判決以公訴意旨略以：(一)被告丙○○於民國七十一年間起至七十八年止，擔任
台中縣清水鎮鎮長，為依據法令從事公務之人員，被告乙○○則為鼎隆實業股份有限
公司（下稱鼎隆公司）之負責人，負責對外交易及公共關係，而實際採砂石作業則由
乙○○之子即被告甲○○負責。緣於七十二年、七十三年間鼎隆公司申請在台中縣大
甲溪河床採石，經核准以大甲溪橋上游三百公尺附近為採石區，惟於七十四年間，因
該段河床鐵路橋樑施工，禁止採石，乃經申請改准於大甲溪出海口附近，以高美段原
野地五０｜一一號、田五０｜三號等地面積共二點三五公頃為採石區。惟該區面積不
足，且距離鼎隆公司加工場較遠，不敷成本，乙○○、賴啟助（經原審法院判決無罪
確定）、甲○○遂共同意圖為自己不法之所有，基於概括之犯意，未在核准區採石，
而逕於大甲溪橋下游二千公尺左右距高美堤防約六百公尺之河床中盜採砂石，出售圖
利。七十四年九月、十月間，因颱風來襲河水暴漲，引起清水鎮高美地區居民之恐慌
，乃紛紛提出陳情要求疏浚，惟因疏浚費用無著，丙○○乃以人民陳情之方式，經台
中縣政府及台灣省水利局核准，由清水鎮公所與鼎隆公司簽訂疏浚工程契約，明定疏
浚地點為大甲溪自大甲溪橋下游一千五百公尺起往河口延長一千一百五十公尺，疏浚
河道底寬為一百公尺，疏浚期限自七十五年一月一日起至七十七年十二月三十一日止
共計三年，每年換約一次，鼎隆公司必須繳納河川使用費新台幣（下同）二十四萬元
，清水鎮公所則不再撥補任何費用。詎鼎隆公司於取得疏浚權利後，自七十五年至七
十七年之疏浚期限內，除於其公司加工場附近大甲溪橋下游約二千公尺處大量採石外
，從未依契約往海口附近實施疏浚。而丙○○於委託鼎隆公司疏浚後，亦未指定人員
定期查看疏浚程度及考核疏浚成效，任令鼎隆公司借疏浚之名而採石圖利。七十七年
底疏浚期限將屆前，因採石獲利較豐，鼎隆公司有意繼續取得疏浚工程，乙○○為使
鼎隆公司能繼續採石，乃託請丙○○幫忙，丙○○明知鼎隆公司於三年期限內，未為
實際疏浚工作，竟基於圖利鼎隆公司之意思應允設法幫忙。丙○○、乙○○遂基於共
同間接圖利鼎隆公司之犯意，於七十七年十一月間由甲○○提出繼續疏浚之陳情書交
予丙○○，以為續約之藉口，再由丙○○將申請書交予時任同公所建設課課員代理課
長之溫清志（七十八年六月間真除為正式建設課課長），由溫清志交予同課承辦人員
黃銘煜，向台中縣政府及台灣省水利局辦理續約，其間鼎隆公司申請續約之有關圖說
及補正資料，均透過丙○○提出。七十八年三月二十日台灣省水利局、台中縣政府、
清水鎮公所承辦人員前往會勘，因乙○○認其繼續疏浚設計圖所經之河床，砂石之含
量不高，乃當場要求改繪，經會勘人員同意後，另排定同年五月十九日複勘，經複勘
後乃由清水鎮公所正式函請同意，因台中縣政府認資料不足，於同年七月三日行文清
水鎮公所補提疏浚作業計畫及施工進度。丙○○乃於同月上旬，將各項資料交由黃銘
煜轉報台中縣政府，經台中縣政府於同年八月八日正式函文同意。而丙○○為使鼎隆
公司取得疏浚權，於七十八年四月七日明知鼎隆公司之疏浚契約已屆滿，且尚未依法
取得疏浚權，當時亦未委託其他公司或個人疏浚，竟向黃銘煜表示已交由鼎隆公司繼
續疏浚，明知為不實之事項，登載於職務上所掌之公文書，指示黃銘煜以該繼續疏浚
工程已委由鼎隆公司辦理之理由，駁回於同年二月間及四月間申請辦理疏浚之晨鐘股
份有限公司及華欣工程有限公司之聲請，以為行使，足生損害於政府對公共工程之管
理及晨鐘股份有限公司、華欣工程有限公司取得疏浚之權利。而乙○○、甲○○、賴
啟助明知鼎隆公司之疏浚契約已於七十七年十二月三十一日屆滿，竟共同基於意圖為
自己不法所有之概括犯意，連續自七十八年一月一日起至七十八年十月一日止，在大
甲溪橋下游二千公尺左右距高美堤防約六百公尺之河床中，以挖土機盜採砂石。及於
七十八年十月一日第二期疏浚契約簽定後，至八十年四月二十五日調查人員會同台中
縣清水鎮地政事務所人員會勘時止，仍在第一期、第二期疏浚契約所定範圍以外之河
床盜採砂石等情。因認被告丙○○涉犯戡亂時期貪污治罪條例第六條第三款間接圖利
及刑法第二百十六條、第二百十三條之行使公務員登載不實公文書罪嫌。被告乙○○
涉犯戡亂時期貪污治罪條例第六條第三款、刑法第三百二十一條第一項第四款之結夥
三人以上竊盜罪嫌。被告甲○○涉犯刑法第三百二十一條第一項第四款之結夥三人以
上竊盜罪嫌。(二)公訴意旨另以：被告丙○○、乙○○基於前開圖利鼎隆公司之意思，
被告丙○○要求被告乙○○須交付九十萬元，俾利其向上級政府承辦人員打通關節，
被告乙○○因急於取得繼續疏浚權，亦予應允，而互就違背職務之行為，期約賄賂。
迨至被告乙○○因被告丙○○已如約使其繼續疏浚，乃於七十八年十月中旬，親持九
十萬元之賄賂交付被告丙○○，而被告丙○○亦予接受，因認被告丙○○涉犯戡亂時
期貪污治罪條例第四條第六款收受賄賂罪嫌，被告乙○○涉犯同條例第十一條第二項
、第一項之行賄罪嫌。經審理結果，以查無證據足以證明被告等人犯罪，因而撤銷第
一審此部分科刑判決，改判諭知被告等均無罪，固非無見。
惟查(一)、審理事實之法院，本乎發現實質的真實本旨，對於案內一切與罪名之成否、
論罪科刑有關之證據，除認為不必要者外，均應詳為調查，然後基於調查所得之心證
以為判斷事實之基礎，故證據雖已調查，若尚有其他必要部分並未調查，即與證據未
經調查無異，如遽行判決，仍難謂無刑事訴訟法第三百七十九條第十款所稱應於審判
期日調查之證據，而未予調查之判決當然違背法令。原判決以法務部調查局台中縣調
查站（下稱調查站）調查人員於八十年四月二十六日就乙○○製作四份筆錄，其長度
自四至六頁不等，而乙○○確罹患有焦慮性神經症，有其提出八十年五月六日診斷書
影本在卷，再依調查筆錄之簽名所示，四份筆錄之筆錄人均非相同，調查訊問人亦有
二位不同之簽名，乙○○於同日即八十年四月二十六日接受檢察官訊問時，供詞內容
與調查站筆錄內容大相逕庭等情，認乙○○於八十年四月二十六日在調查站調查時，
就：I鼎隆公司於七十四年間，在其申請採區外之大甲溪橋下游二千米左右距高美堤
防約六百米左右之河床中違法採取土石。II七十七年底，伊為繼續取得上開疏浚契約
，獲得採取砂石之權利，與丙○○期約九十萬元，做為轉送相關人員之用，嗣於順利
取得後，於七十八年十月二十日親持九十萬元至丙○○家中，由其分攤轉送相關承辦
人員等情為不利於己及共同被告丙○○、甲○○之自白，係因調查人員疲勞訊問之不
正方法所致，不具任意性，即非完全不可採，乙○○前開於調查站之供述是否具有任
意性，既有合理之懷疑，因認乙○○上開自白不具證據能力，自不得資為認定被告等
犯罪之依據（見原判決第十二、十三頁）。然卷查乙○○八十年五月六日提出之診斷
書為台中縣沙鹿鎮長春診所所具，僅簡略載以「（乙○○）經本醫師診查結果係患焦
慮性神經症合併高中性脂肪，曾於八十年二月九日起至三月十五日止在本診所門診治
療」等情（見原審更(四)卷第九十八頁），乙○○縱曾因患焦慮性神經症合併高中性脂
肪自八十年二月九日起至三月十五日在上揭診所門診治療，但此距乙○○同年四月二
十五日接受調查站之調查，已有月餘，該診斷書所載與調查站之訊問究有何關聯？乙
○○上揭病情迄同年三月十五日止已否痊癒？否則何以未再作治療？乙○○於接受調
查站調查時之精神狀況如何？原審俱未詳加調查，遽認定乙○○上揭自白係因調查人
員疲勞訊問之不正方法所致，不具證據能力，已有應於審判期日調查之證據，而未予
調查之判決當然違背法令。且卷查該調查站並曾於八十一年十月二日以（）豐肅字
第二八五號函覆「本站因案曾於八十年四月二十五日下午四時十分約談乙○○到案，
至八十年四月二十六日下午三時十分偵訊完畢，並由本站人員陪同乙○○於八十年四
月二十六日下午三時五十六分到達地檢署接受複訊，許某在本站接受調查期間，本站
人員均在法定範圍內盡調查之責，並注意許某身體、精神狀態，務使許某在精神正常
狀況下作自由之陳述，本站人員並無任何不當取供情事」，並隨文檢附乙○○親筆簽
名之保密切結書影本及台灣台中地方法院檢察署人犯解到紀錄名單影本各一紙在卷（
見第一審卷二第二十至二十二頁），上揭保密切結書上有乙○○之簽名蓋章，並載明
「在貴站詢問期間所作之陳述完全出於自由意志」等語。原審未就上揭證據一併詳加
調查，難謂適法。(二)、原判決又以乙○○、甲○○所經營之鼎隆公司在清水鎮○○段
大甲溪河床有一河川私有地經台中縣政府於七十六年三月間核准其自七十六年至七十
九年七月一日在該二公頃三公畝地採取砂石，其許可採石區○○段行水區內亦有多筆
類似之私人土地，亦有台中縣政府八十七年一月二十一日八七工水字第八二四五號函
及台中縣政府土石採取許可證等各一份附卷可稽，則乙○○、甲○○等二人在七十八
年一月至同年九月間在大甲溪高美段採取砂石亦屬在政府核准許可期間內採取，當不
能以其在此期間仍在大甲溪採取砂石而予推測其有不法盜採砂石之行為云云（見原判
決第二十七頁）。然卷查乙○○於調查站已自白：鼎隆公司經核准採集砂石之該二‧
三五公頃採石區，因面積不足，且距鼎隆公司加工場較遠，不敷成本，故該公司實際
上並未在該址採集砂石，而係逕自在大甲溪橋下游二千公尺左右採石；七十八年一月
一日至七十八年九月三十日該段期間亦然等語（見偵字第四七五八號卷第七頁、第九
頁）；證人即台中縣清水地政事務所測量人員楊正作於原審並證稱：「經與第一期、
第二期疏浚圖比對結果，Ａ３、Ａ２在第一期圖第一年範圍內，Ａ１是在第一年之邊
緣，Ａ４在第一年之上游」「（Ａ１Ａ２Ａ３Ａ４）這些點都是鼎隆公司挖土機在現
場的位置」，復有現場照片十二幀在卷（見原審更(一)卷第二宗第三十六頁；偵字第四
七五八號卷證物袋）。而原審向台中縣政府函查鼎隆公司核准自七十六年至七十九年
七月一日在清水鎮○○段大甲溪河床之河川私有地採取土石後，該公司有無實際在該
處進行採石？抑或逕自在大甲溪橋下游二千公尺左右採石？台中縣政府八十七年一月
二十一日八七工水字第八二四五號函復稱「有關鼎隆公司有無實際在核准之採石區內
採石？抑或逕自在大甲溪下游二千公尺左右採石一節，查因本府之河川巡防人員更迭
，已無資料可查」（見原審更(二)卷第八十頁）。上揭公函及土石採取許可證並未推翻
乙○○之自白，原判決對於上揭不利於被告乙○○等人之證據未詳加說明，亦有理由
不備之違法。以上或係上訴意旨所指摘，或為本院得依職權調查之事項，應認原判決
仍有撤銷發回更審之原因。至於丙○○被訴圖利、行使偽造公文書部分；乙○○被訴
圖利部分，因公訴意旨認分別與丙○○被訴違背職務收受賄賂部分；乙○○行賄部分
有方法結果之牽連關係，基於審判不可分原則，亦應一併撤銷發回。又乙○○、甲○
○被訴結夥三人以上竊盜部分，雖屬刑事訴訟法第三百七十六條第二款所列之案件，
惟於修正刑事訴訟法施行前原得上訴於第三審法院，且已繫屬於法院，依刑事訴訟法
施行法第五條第一項規定，仍應依施行前之法定程序終結之，附此說明。
據上論結，應依刑事訴訟法第三百九十七條、第四百零一條，判決如主文。
中      華      民      國    九十二    年      六      月      十九    日
                              最高法院刑事第二庭
                                  審判長法官  陳  錫  奎
                                        法官  洪  清  江
                                        法官  李  伯  道
                                        法官  邵  燕  玲
                                        法官  吳  昆  仁
      右正本證明與原本無異
                                              書  記  官
中      華      民      國    九十二   年      六      月    二十五     日
                                                                        Ｌ


司法院資訊處製作；財團法人民間司法改革基金會備份。
